【裁判字號】    90,上訴,741
【裁判日期】    900809
【裁判案由】    誣告
【裁判全文】
臺灣高等法院臺南分院刑事判決              九十年度上訴字第七四一號     Ｃ
      上  訴  人
      即  被  告  甲  ○  ○
右上訴人因誣告案件，不服臺灣嘉義地方法院八十八年度易字第一一七七號中華民國
九十年四月二日第一審判決（起訴案號：臺灣嘉義地方法院檢察署八十八年度偵字第
五九六三、六四五三號），提起上訴，本院判決如左：
      主      文
上訴駁回。
      事      實
一、甲○○明知呂宗益、乙○○及蕭岳聰等三人於民國八十八年八月六日下午四時三
    十分許，前往其所居住之嘉義市○區○○里○○街九八之二號搬運傢俱等物品，
    係經由呂宗益及乙○○於同年月日下午三時許向其索取工程款新台幣（下同）四
    萬元之債權時，因甲○○當時將二十萬元現金交與身旁之林朝舜，後表示只剩一
    萬元可償還與呂宗益，呂宗益收受該一萬元後，由乙○○提議以至甲○○家中搬
    運傢俱以抵債務，甲○○以回答：「好」表示同意，並在乙○○邀其與渠等一同
    前往時表示所居住之處並未鎖門，讓呂宗益及乙○○等人自行前往搬運傢俱，以
    抵其所積欠呂宗益之工程款三萬元，此外，甲○○亦明知呂宗益、乙○○及蕭岳
    聰等三人將傢俱搬離該處時並未拿取其所謂置放於沙發三角櫃之六十萬元，竟意
    圖使呂宗益、乙○○及蕭岳聰等三人受刑事處分，在呂宗益、乙○○及蕭岳聰進
    入其住宅搬運傢俱離去後，於八十八年八月六日十七時十分向有偵查權限之嘉義
    市警察局第二分局誆稱該三人於八十八年八月六日下午四時三十分許未經告知，
    即逕自進入其住宅，並竊取電視機、沙發、辦公桌椅、電視櫃及六十萬元，並毀
    損其住處之鐵捲門及玻璃門，以此不實之事項，誣告呂宗益、乙○○及蕭岳聰犯
    竊盜及毀損罪。
二、案經嘉義地方法院檢察署檢察官自動檢舉及被害人乙○○、呂宗益訴請臺灣嘉義
    地方法院檢察署檢察官偵查起訴。
      理      由
一、訊據上訴人即被告甲○○矢口否認有上開誣告犯行，辯稱：其並未同意亦不知呂
    宗益、乙○○及蕭岳聰等人至其家中搬傢俱，其當日回家後始發覺家中鐵捲門及
    玻璃門被破壞及傢俱、現金不翼而飛，遂報警處理云云。
二經查：
（一）告訴人呂宗益、乙○○及被害人蕭岳聰就其等係因向被告催討積欠工程款未果
      ，經被告應允至被告家中搬運傢俱抵債，才至被告家中搬運傢俱等情於警訊、
      偵查中均陳述甚明，經核與證人即在場之林朝舜於偵查中結證稱：「我有看到
      他們（指呂宗益、乙○○）要跟甲○○討錢。」「我不清楚（甲○○拿多少錢
      給呂宗益），但他當天有當面拿給我二十萬，呂宗益及乙○○當場有看到，但
      他們走後，甲○○又把他給我的二十萬拿回去。」「我聽到呂宗益太太（即乙
      ○○）說要去甲○○家搬東西抵債，甲○○說好。」（八十八年偵字第五四四
      六號偵查卷八十八年八月二十六日訊問筆錄參見）等語相符，並有呂宗益與林
      朝舜談話內容及錄音帶附卷可證，足徵告訴人等至被告家中搬傢俱確係因經被
      告本人表示允諾而為。
（二）被告確實知悉告訴人呂宗益等人至其家中搬傢俱係欲抵充被告積欠之工程款等
      情，而非竊盜，亦據告訴人呂宗益於偵查中陳稱：「之後陳燕珠有打呼叫器給
      甲○○，他有回電話，還問我真的到他家搬東西，我說是，他就掛電話。」（
      八十八年偵字第五四四六號偵查卷八十八年八月一日訊問筆錄參見）明確，並
      核與證人陳燕珠於偵查中結證稱：「我在三樓房間，二點過後，就聽到有人喊
      有沒有人在，我並沒開房門，我就問他你是誰，他說他來搬東西，我伯父（指
      被告）欠他的債，他叫我來搬東西抵債，後來我有開門，看見二男一女，我就
      敲室友陳宗華的門，陳宗華與我及被告三人（指呂宗益、乙○○、蕭岳聰三人
      ）就下樓，‧‧‧後來我打甲○○扣機，他有回電，叫我趕快報警，後來我就
      叫阿伯跟呂宗益說，呂宗益說要報警去報警，我聽的出來他們之間有債務問題
      。之後就開始搬沙發、辦公桌、電視等東西，當時我與陳宗華在那裡看，搬到
      一半甲○○又來電話，他叫我去樓上，他會再打來，我上樓之後甲○○叫我報
      警，我認為他們有債務關係，我沒報警，我接完電話就下去。」（八十八年偵
      字第五四四六號偵查卷八十八年八月二十二日訊問筆錄參見）等情相符。
（三）被告報警時供稱其有現金六十萬元放置於沙發椅角櫃內，並於偵查中供稱該六
      十萬元之來源，係一不知名男子於八十八年八月六日下午三時許給其三十萬元
      ，另綽號「殺雞金」「阿輝」之人於八十八年七月二十三日左右各給其十五萬
      元及十八萬元，然又於偵查中供稱：「（該不詳姓名男子於八十八年八月六日
      給我三十萬元）是在呂宗益找我之前拿給我，我先把三十萬元拿回家，才又到
      工地去，呂宗益就來找我，我身上有一萬五千，我先拿一萬元給呂宗益及乙○
      ○，自己留五千，我確定當天沒給任何人錢。」（八十八年偵字第五四四六號
      偵查卷八十八年八月二十六日訊問筆錄參見），然告訴人呂宗益於偵查中供稱
      ：「我去索債，在後湖菜市場他的工地找他，他從牛皮紙袋拿出三十萬，他拿
      二十萬給一個認識的工人，然後在其中拿一萬給我，剩下九萬多說要給其他工
      人。」（八十八年偵字第五四四六號偵查卷八十八年八月一日訊問筆錄參見）
      ，且證人林朝舜業證稱被告當日在呂宗益面前確有拿二十萬元給其已如前述，
      足認被告當天確有收入三十萬元，然於告訴人呂宗益找其前，並未將該三十萬
      拿回家置放，顯然被告稱有六十萬元放置於沙發椅角櫃內並非實在，又證人即
      當時至被告家中處理本案之警員陳敬成於原審審理時供稱：「在現場，我請被
      告清點，他說遺失了傢俱、電視機、角櫃、大哥大等物品。新台幣六十萬元在
      現場並無提及，直至我後來再去他家他才告訴我們。」（原審卷八十九年一月
      五日訊問筆錄參見），按六十萬元現金，並非小數目，且被告自承於當日仍收
      受三十萬元置於角櫃內，乃竟於家中物品遭竊，而於清點後會遺忘該筆六十萬
      元未向警方報明，實與常情有悖，再參之告訴人等至被告家中搬傢俱等物時證
      人陳燕珠多次以電話與被告聯繫，被告竟未囑咐陳燕珠將六十萬元取出保管，
      又被告自承其自工地返家僅需六、七分鐘，為何未馬上返家保全其六十萬元，
      亦不合常理，益徵被告稱其置於沙發椅角櫃內之六十萬元遭竊並非實情。
（四）證人陳燕珠陳稱其當日在一樓觀看告訴人等搬傢俱，直至其等離去，然其並未
      發覺鐵捲門及玻璃門有何異狀，又證人陳宗華於偵查中證稱：「他們（指告訴
      人東西時我在那裡看，後來沒搬完我就去洗澡，等我下來，叔叔（指被告）已
      經回來，我就去上班，但沒留意到門有異狀。」（八十八年偵字第五四四六號
      偵查卷八十八年八月二十日訊問筆錄參見），而觀之被告鐵捲門及玻璃門遭毀
      損之照片，鐵捲門遭撬起，玻璃門被撞破一大塊，損壞情形嚴重，顯然容易發
      覺，足徵被告返家後鐵捲門及玻璃門應尚仍完好未遭損壞，即被告明知告訴人
      等並未毀損其鐵捲門及玻璃門。
（五）綜上，被告明知其傢俱係因與告訴人等有債務關係而被告訴人取走抵債，並非
      遭告訴人等竊取，又明知沙發椅角櫃內並無放置現金六十萬元及鐵捲門、玻璃
      門並非遭告訴人等毀損，而誣告告訴人等竊盜及毀損甚明，事證明確，被告犯
      行堪以認定。
三、核被告所為係犯刑法第一百六十九條第一項之誣告罪，按該條重在國家法益之維
    護，被告雖一次誣告三人犯罪，仍僅成立一罪。公訴人認被告意圖使告訴人等受
    刑事處分而向該管警員誣告，然卻認被告所為係犯刑法第一百七十一條第一項之
    未指定犯人誣告罪，尚有未恰，惟其基本事實同一，本院自應予審理，並變更起
    訴法條。
四、原審適用刑法第一百六十九條第一項、第七十四條第一款審酌被告之素行、犯罪
    之動機、手段、目的、所生危害及犯罪後態度等一切情狀，量處有期徒刑一年，
    以示懲儆。又以被告前未曾受有期徒刑以上刑之宣告，另被告年屆五十歲，並患
    有肝硬化、食道靜脈瘤等疾病，有財團法人嘉義基督教醫院出具之診斷證明書在
    卷可稽，依第七十四條第一款併予以宣告緩刑五年。核其認事用法俱無不合，量
    刑亦稱妥適，被告上訴意旨猶執前詞，否認犯罪，指摘原判決不當，為無理由，
    應予駁回。
五、公訴意旨另以被告明知告訴人等並未竊取被告所有之行動電話一具，竟意圖告訴
    人等受刑事處分，向該管警員誣告，因認被告涉有誣告罪嫌。然按犯罪事實應依
    證據認定之，無證據不得推定其犯罪事實。又不能證明被告犯罪者，應諭知無罪
    之判決，刑事訴訟法第一百五十四條、第三百零一條第一項前段分別定有明文。
    而認定不利於被告之事實，須依積極證據，苟積極證據不足為不利於被告事實之
    認定時，即應為有利於被告之認定，更不必有何有利之證據。最高法院三十年上
    字第八一六號判例亦足參照。且告訴人之告訴，係以使被告受刑事訴追為目的，
    是其陳述是否與事實相符，仍應調查其他證據以資審認；事實之認定，應憑證據
    ，如未能發現相當證據，或證據不足以證明，自不能以推測或擬制之方法，以為
    判決基礎，亦有最高法院五十二年台上字第一三○○號、四十年台上字第八六號
    判例參照）。公訴人認被告涉犯上開罪嫌係以告訴人等之指述及以行動電話價值
    不貲，被告應會提請證人即其房客陳燕珠注意而推論並未有行動電話遭告訴人等
    竊取之事實，而認被告誣告告訴人等。訊之被告堅決否認有該誣告犯行，辯稱：
    其確有行動電話一具置於電視櫃上充電等語。經查，原審調取被告所有0000
    00000號行動電話之相關資料，該行動電話於八十七年十二月十五日復話後
    ，直至八十八年八月十七日欠費停話，於八十八年九月十四日欠費拆機，有中華
    電信公司嘉義營運處出具之資料一份在卷可稽，則被告於八十八年八月六日尚仍
    有行動電話使用中無訛，是難認被告明知其行動電話並未遭告訴人等取走而為誣
    告，此外，又查無其他積極證據足認被告確明知告訴人等未竊取行動電話而誣告
    之犯行，尚不能以告訴人之指述及以推測之方法認被告確有公訴人所指上開誣告
    犯行，原應為無罪之諭知，然公訴人認此部份與前揭論罪科刑之誣告犯行部份有
    事實上一罪之關係，爰不另為無罪之諭知。
據上論結，應依刑事訴訟法第三百六十八條，判決如主文。
本件經檢察官蘇南桓到庭執行職務。
中    華    民    國      九十      年      八      月      九          日
                                  臺灣高等法院臺南分院刑事第二庭
                                      審判長法官  游    明    仁
                                            法官  陳    清    溪
                                            法官  蘇    重    信
右正本證明與原本無異。
如不服本判決，應於判決送達後十日內向本院提出上訴狀，其未敘述理由者並應於提
出上訴狀後十日內向本院補提理由書（應附繕本)。
                                      法院書記官  李    珍    鳳
中    華    民    國      九十      年      八      月      十          日
附錄法條：
刑法第一百六十九條第一項：意圖他人受刑事或懲戒處分，向該管公務員誣告者，處
                          七年以下有期徒刑。


司法院資訊處製作；財團法人民間司法改革基金會備份。
